【裁判字號】    98,重訴,162
【裁判日期】    990409
【裁判案由】    損害賠償
【裁判全文】
臺灣板橋地方法院民事判決             98年度重訴字第162號
原      告  乙○○
訴訟代理人  李祖麟律師
被      告  祭祀公業李勝記
法定代理人  甲○○
訴訟代理人  謝啟明律師
            杜英達律師
上列當事人間請求損害賠償事件，經本院於民國99年3月17日言
詞辯論終結，判決如下：
    主  文
原告之訴駁回。
訴訟費用由原告負擔。
    事  實
壹、原告起訴主張：
一、原告於民國92年3月1日向被告承租祭祀公業李勝記名下坐落
    台北縣蘆洲市○○段8、9地號之土地二筆，以其中8地號面
    積3647.72平方公尺土地作為設置「政晟土石方資源處理場
    」（下稱政晟土資場）之用，雙方簽有土地租賃契約書一紙
    ，租期約定自92年3月1日起至97年2月29日計五年。
二、原告於簽約後92年5月26日即以「政晟建材有限公司」名義
    正式向主管機關台北縣政府為政晟土資場之設置申請，並委
    請「白水環保工程股份有限公司」辦理相關設置許可事宜，
    及陸續投入周邊空氣、水質、道路等污染之防治，噪音及振
    動之防治，並興建廠房及在場區內施作沉砂池、U型溝排水
    箱涵等污水排放設施，安置水平震篩機、洗砂機、污泥機等
    剩餘土石方分離設備，花費達新台幣（下同）3、4千萬元。
三、政晟土資場在申請設置過程中，主管機關依「台北縣營建工
    程剩餘土石方處理及營建混合物資源處理場設置管理要點」
    規定，要求必須提出「土地使用權同意書」，以確認原告對
    上開土地有使用之權利，祭祀公業李勝記既為上開土地之所
    有權人，由被告將之出租於原告，依雙方所簽之土地租賃契
    約書第一條又明載「甲方同意將其所有坐落台北縣蘆洲市○
    ○段8、9地號土地面積3801.74平方公尺出租予乙方管理使
    用，各項設施等費用全由乙方負擔。」，被告自有出具「土
    地使用權同意書」之義務，詎經原告轉知上開租約簽訂之代
    表人即被告甲○○、李敦厚、李陳龍及訴外人李阿秀（被告
    李朝宗、李煉順、李清松、李清景之母）均拒絕配合提出，
    雖經原告於94年7月20日、8月19日發函催告並聲請調解，亦
    均置之不理，以致主管機關台北縣政府進行之政晟土資場審
    查一直延宕未獲通過。
四、原告於95年3月被迫以在被告出具「土地使用權同意書」前
    拒付被告租金以為對抗，被告竟終止兩造租賃契約，並於95
    年7月訴請原告返還土地、給付租金，案經鈞院（95年度重
    訴字第337號）及台灣高等法院（97年度重上字第33號）二
    年來之審理，均認被告出具「土地使用權同意書」為其本於
    系爭租約對原告所應負之附隨義務，故判決被告敗訴並於97
    年10月14日確定。按本件被告於簽訂土地租賃契約後，雖將
    系爭土地交付原告，卻於原告為土資場之申請時，執意不提
    供「土地使用權同意書」屬其依契約應盡之附隨義務，其不
    作為行為，顯不符原告承租系爭土地之本旨，除違反誠信與
    衡平原則，亦難謂對原告為給付完全。
五、原告土資場之申請案遭縣政府駁回，以致承租系爭土地之目
    的無法達成，導致原告投入之相關設施被迫拆除報廢血本盡
    失，經核算原告受有之損害詳如附表所示，計有：
  (一)申請土資場設置之相關費用128萬7528元。
  (二)泥水施作相關工程費用506萬2976元。
  (三)剩餘土石方分離設備安裝工程費用517萬9062元。
  (四)土資場廠房工程費用104萬6559元。
    以上1257萬6125元自屬可歸責於被告，爰依民法第227條所
    定不完全給付請求權之規定，訴請被告賠償上開未能開設政
    晟土資場所受之損害，為此聲明：
  1.被告應給付原告1257萬6125元及自本起訴狀繕本送達翌日起
    至清償日止按年息百分之5計算之利息。
  2.訴訟費用由被告負擔。
六、對於被告抗辯之陳述：
  (一)被告出租系爭土地予原告後，從未反對原告在其上設置土石
    方資源處理場，此為前案確定判決之結果，被告不得再為相
    反之主張。
  (二)被告出租系爭土地予原告後，原告以自己為負責人之「政晟
    建材有限公司」名義，向主管機關申請設置「政晟土石方資
    源處理場」，並未違反租約讓渡之禁止。
  (三)本件土石方資源處理場相關設施之開銷均由原告籌措，僅以
    「政晟建材有限公司」之名義對外付款，已據該公司證明在
    卷，原告自為受損害之人。
  (四)原告在系爭土地上為土石方資源處理場相關設施之興建，已
    據施工者游宗淋、蔡昆龍在前開確定之判決中證明在卷，並
    有申設相關資料等呈庭可佐。
  (五)被告未提供原告土地使用權同意書，致使「政晟土石方資源
    處理場」之申設無法核准，自應負損害賠償之責。
    綜上所述，原告對系爭金額之損害，爰依民法第227條之規
    定得請求被告賠償。
貳、被告之抗辯：
一、被告於92年3月1日將所有坐落台北縣蘆洲市○○段8、9地號
    土地出租予被告，係供被告作為砂石堆置場之用，並非起訴
    狀所稱之「土石方資源處理場」：
  (一)兩造於系爭土地租賃契約中均無提及被告同意讓原告以及政
    晟公司在系爭土地上設置「土石方資源處理場」一事，蓋依
    「台北縣營建工程剩餘土石方處理及營建混合物資源處理場
    設置管理要點」之規定，設置「土石方資源處理場」必須經
    過繁複的行政程序，並須提供相關文件證明，且設立土資場
    後對於土地將來之再利用將產生重大之影響，而對於如此重
    大事項，兩造竟未事先於土地租賃契約書中載明，實與一般
    經驗法則不符，足徵原告所稱被告等人同意渠於系爭地號土
    地設置「政晟土石方資源處理場」云云，並非事實。然，前
    案（即鈞院95年度重訴字第337號判決暨台灣高等法院97 年
    度重上字第33號判決）未予查明，遽認被告等人有出具土地
    使用權同意書予原告乙○○之附隨義務云云，殊屬未妥。
  (二)前案係採認證人李呂昭子所述「被告（即指乙○○）有說要
    做洗砂的公司，而且要做合法的」之證言以及原告包商即證
    人游宗淋、蔡昆龍之證詞，而為被告不利之判決，惟證人李
    呂昭子口中所稱之「合法洗砂的公司」，是否即為原告所稱
    之「土石方資源處理場」？又證人游宗淋、蔡昆龍所述乙○
    ○告知到場之人為地主？是否屬實，前案法官均未查明。何
    況，依兩造所簽訂之土地租賃契約書已於條款第10明文禁止
    承租人乙○○（即乙方）不得作為屯積廢棄物及環保廢棄物
    …等使用，益見被告等人並未同意原告設置土石方資源處理
    場。
二、依據兩造簽立之土地租賃契約書第8條約定：「乙方（即乙
    ○○）不得…或讓渡權利予他人」之規定，被告等人於簽立
    租約時已明文禁止原告將系爭土地轉租他人：
    查系爭「政晟土石方資源處理場」係以「政晟建材有限公司
    」之名義向台北縣政府申請設置之事實，為原告乙○○於起
    訴狀中所自承，然而「政晟建材有限公司」既為一依我國公
    司法設立登記之「有限公司」，在法律上自為一獨立之「人
    」（即法人），原告既未經被告等人之同意竟擅自將系爭土
    地轉租予「政晟建材有限公司」，並以其名義申請設置「政
    晟土石方資源處理場」，已然違反前開第8條規定，被告等
    人絕無同意之理。既然原告未經被告等人之同意，即以「政
    晟建材有限公司」之名義向台北縣政府申請設置「政晟土石
    方資源處理場」，乃原告違約在先，被告亦無提供土地使用
    權同意書予政晟建材有限公司之義務，因此無法設置「政晟
    土石方資源處理場」，要與被告等人無涉，此觀前案即台灣
    高等法院97年度重上字第33號判決所示「上訴人（即指被告
    等人）應配合辦理申設土資場所需手續始合於租約本旨」、
    「至於政晟建材有限公司、政晟土石方資源處理場得否使用
    上訴人對乙○○同意書，則為另一問題」云云（參見原證七
    高院判決書第6頁（五）第5至7行所載），乃同此意旨。而
    且另案的高院判決亦未認定原告有權在系爭土地上設置「土
    石方資源處理場」。
三、政晟公司在法律上為獨立人格與被告並非同一人，縱使政晟
    公司有支出相關費用或是損失，亦與原告無關，原告不得以
    政晟公司的支出或是損失作為其自身損失的依據：
    原告舉證其所受之損失係以政晟建材有限公司之支出為依據
    ，然損害賠償係以填補損失為必要，而上揭政晟建材有限公
    司之支出與原告之損害何關？依起訴狀所述，即有未明。又
    ，原告提出之原證四單據，如何證明與原告乙○○設置土資
    場有關，亦未見原告說明，同有未明之處。
四、原告迄未證明政晟公司無法設置土資場的原因，係與被告未
    出具土地使用權同意書給原告有因果關係，故原告訴請被告
    損害賠償並無理由：
    被告否認政晟土石方資源處理場設置延宕係被告未提供土地
    使用權同意書所致，依據原證5之律師函所載，原告於94 年
    7月20日始委託律師發函催告：「委請貴律師轉知甲○○、
    李阿秀、李敦厚、李陳龍等四人，…，應請於函到一個月內
    向蘆洲市公所辦妥派下員變更登記及管理人選任事宜，俾便
    補正與本人所簽土地租賃契約書之瑕疵」云云，均未要求被
    告出具土地使用權同意書一事，要無原告民事準備書（一）
    狀所謂「本件因被告拒絕提供土地使用權同意書而延宕，故
    在正常情況，原告在五年租期中至少有四年之營運期間」等
    情。據上，益發證明兩造於簽立租賃契約時並未談及設立土
    石方資源處理場一事，事理至明。另，原告主張每年土石方
    處理費收入2920萬元、每年細砂收入2628萬元云云，均未舉
    證說明，被告亦否認之。復依原告所提出原證六台北縣政府
    函之內容顯示，系爭土資場於94年12月間尚在台北縣政府工
    務局開會檢討中，而本件租約於97年2月29日即已到期，可
    見系爭土資場之經營時間最長不過短短二年時間，但原告竟
    需投入三、四千萬元之設備成本，如再加上五年租金共計17
    94萬元（即每月租金29萬9千元×12個月×5年），則原告經
    營系爭土資場最少必須投入5、6千萬之設備成本，如再加上
    薪資或其他支出，則支出之成本恐怕需上億元，而其回收期
    卻只有二年多，於情於理均有未合之處！除非，經營土資場
    之利潤可龐大到殊難想像！？
五、綜上答辨，原告之請求實無理由，併為聲明：
  (一)原告之訴駁回。
  (二)訴訟費用由原告負擔。
參、兩造不爭執之事項：
一、原告起訴時以祭祀公業李勝記之全體派下員甲○○等18人為
    被告，嗣訴訟中祭祀公業李勝記推選派下員甲○○為管理人
    ，並經台北縣蘆洲市公所於99年2月5日以北縣蘆民字第0990
    003608號函准予備查。
二、被告於92年3月1日將所有坐落台北縣蘆洲市○○段8、9地號
    之土地二筆出租予原告，約定租期五年自92年3月1日起至97
    年2月29日止，每月租金29萬9000元。
三、原告以「政晟建材有限公司」名義向台北縣政府申請在系爭
    土地設置「政晟土石方資源處理場」，未獲縣府准許設置。
肆、兩造爭執之要旨：
一、被告出租系爭土地予原告時有無同意原告在該土地設置土石
    方資源處理場？
二、原告在租賃期間以政晟建材有限公司名義向台北縣政府申請
    設置政晟土石方資源處理場，有無違反系爭租約第8條轉租
    禁止之約定？
三、原告可否持政晟建材有限公司之支出證明單，證明自己受有
    損害？
四、原告是否在系爭土地上有原證四所示之金額的支出？
五、被告沒有提供土地使用權同意書與政晟建材有限公司無法在
    系爭土地上設置政晟土石方資源場，有無因果關係？
伍、法院之判斷：
一、按96年12月12日祭祀公業條例施行後，於民事訴訟上以祭祀
    公業為當事人者，當事人之訴狀及法院之裁判書應依下列方
    式記載：1.祭祀公業經登記為法人者，應依記載法人之例，
    載為「○○法人某祭祀公業」，並列管理人為其法定代理人
    。2.祭祀公業尚未登記為法人者，應按非法人團體之例，載
    為「某祭祀公業」，並列管理人為其法定代理人（最高法院
    97年8月12日97年度第2次民事庭會議之決議參照）。本件原
    告對於祭祀公業李勝記為被告，提起損害賠償之訴，起訴狀
    甲○○、李朝宗、李敦厚、李陳龍、李煉順、李清松、李清
    景、李敦仁、李定國、李崇義、李芳契、李芳憲、李良榮、
    李良生、李進、李宗次、李清順、李清安等18人列為被告，
    嗣訴訟中祭祀公業李勝記推選派下員甲○○為管理人，並經
    台北縣蘆洲市公所於99年2月5日以北縣蘆民字第0990003608
    號函准予備查，原告並於99年3月11日具狀將更正改列為祭
    祀公業李勝記（法定代理人甲○○），合先敘明。
二、被告出租系爭土地予原告時，兩造已有約定被告應提供土地
    使用權同意書予原告，並同意原告在該土地設置土石方資源
    處理場，且原告並未違反系爭租約第10條約定承租人不得將
    本標的物或房舍供作自身或他人屯積廢棄物及環保廢棄物使
    用之約定：
  (一)按確定判決之既判力，固以訴訟標的經表現於主文判斷之事
    項為限，判決理由並無既判力。但法院於判決理由中，就訴
    訟標的以外當事人主張之重要爭點，本於當事人辯論之結果
    ，已為判斷時，其對此重要爭點所為之判斷，除有顯然違背
    法令之情形，或當事人已提出新訴訟資料，足以推翻原判斷
    之情形外，應解為在同一當事人就該重要爭點所提起之訴訟
    中，法院及當事人就該已經法院判斷之重要爭點法律關係，
    皆不得任作相反之判斷或主張，始符民事訴訟上之誠信原則
    （最高法院73年度台上字第4062號判決、88年度台上字第
    2230號判決、92年度台上字第315號判決參照）。
  (二)本件原告與被告簽立系爭土地租賃契約後，因被告拒不提供
    土地使用權同意書，原告遂自95年3月1日起拒絕支付租金，
    被告乃終止上開租賃契約，本於租賃、無權占有即不當得利
    之法律關係，訴請原告返還土地即不當得利，經本院95年度
    重訴字第337號及台灣高等法院97年度重上字第33號判決確
    定，認定兩造言明系爭土地由原告經營具有洗砂等功能之土
    資場，被告依約有應提供相關同意文件予原告之對待給付義
    務，且系爭租約第10條固約定承租人不得將本標的物或房舍
    供作自身或他人屯積廢棄物及環保廢棄物使用；然上開條款
    意旨，係指承租土地之原告不得做將系爭土地屯積各種廢棄
    物，尚與具加值效能之土資場有別，被告謂原告金違反租約
    第10條禁止堆置廢棄物之規定，並不可採。茲原告因被告未
    提供土地使用權同意書，原告自得拒付95年3月1日以後各期
    租金故被告無從終止契約；租約於97年2月29日屆滿後，原
    告直至97年6月15日始返還系爭土地於被告，應支付97年3月
    1日起至同年6月15日共3.5個月不當得利103萬2500元（見本
    院卷第63頁至第73頁）；從而，本件兩造間本於系爭租賃契
    約有關被告依約有應提供土地使用權同意書義務，及原告並
    未違反租約第10條所定禁止堆置廢棄物之重要爭點，被告於
    本件訴訟中已不得為相反之主張，以符民事訴訟上誠信原則
    ，是以原告主張被告出租系爭土地予伊時，兩造已有約定被
    告應提供土地使用權同意書予原告，並同意原告在該土地設
    置土石方資源處理場等事實，即堪採信。
三、原告持政晟建材有限公司之支出證明單，不能證明係原告自
    己所受之損害，且被告並無提供土地使用權同意書予政晟建
    材有限公之義務，故政晟建材有限公司縱有支出如附表所示
    之費用，原告亦不得執此以債務不履行之規定向被告請求損
    害賠償：
  (一)按當事人主張有利於己之事實者，就其事實有舉證之責任，
    但法律別有規定或依其情形顯失公平者，不在此限，民事訴
    訟法第277條定有明文；申言之，民事訴訟如係由原告主張
    權利者，應先由原告負舉證之責，若原告先不能舉證，以證
    實自己主張之事實為真實，則被告就其抗辯事實即令不能舉
    證，或其所舉證據尚有疵累，亦應駁回原告之請求。又請求
    因債務不履行所生損害賠償訴，除被告自認原告所主張債權
    發生原因之事實外，應先由原告就其主張自己損害之事實，
    負舉證之責任，必須證明其為真實後，被告於其抗辯事實，
    始應負證明之責任，此為舉證責任分擔之原則（最高法院17
    年上字第917號及48年臺上字第887號判例意旨參照）。
  (二)次按：「因可歸責於債務人之事由，致為不完全給付者，債
    權人得依關於給付遲延或給付不能之規定行使其權利。因不
    完全給付而生前項以外之損害者，債權人並得請求賠償」；
    民法第227條固定有明文，惟基於債權相對性原則，債權債
    務之主體係以締結契約之當事人為準，債務人對於債權人以
    外之第三人，並不負契約上之履行責任，故債務人就第三人
    所受之損害亦不生債務不履行損害賠償問題，第三人亦不得
    執債權債務當事人間之約定，為自己有所主張；而係應就個
    別給付關係，分別對各基礎關係之當事人為主張。查本件原
    告與被告為系爭土地租賃契約之當事人，又系爭土資場之設
    置係由政晟建材有限公司向台北縣政府提出申請但未獲縣府
    准許設置，此為兩造所不爭，則因政晟建材有限公司既屬法
    律上之主體，其法人格自與原告之人格相互分離，故被告抗
    辯依系爭租約關係，伊其對於政晟建材有限公司並無提供土
    地使用權同意書之義務，即屬有據；是以如該公司因未能取
    得被告出具之土地同意書而受有損害，被告對於該公司自不
    負不完全給付之損害賠償責任甚明。
  (三)再按所謂不完全給付之損害賠償，係指債務人提出之給付不
    合債之本旨或債務人違反債之關係上之附隨義務，債權人得
    以向債務人訴請之賠償。本件被告未提供土地使用同意書予
    原告，違反系爭租約之附隨義務等情，已如前述；原告固得
    依不完全給付債務不履行之規定訴請賠償損害，然仍須以填
    補原告實際所受之損害為範圍。經查：
  1.原告主張因被告未履行租約附隨義務提供土地使用同意書，
    致其受有：1.土資場申請相關費用128萬7528元（見本院卷
    第23頁至第28頁）；2.泥水施作相關工程費用506萬2976元
    （見本院卷第29頁至第41頁）；3.剩餘土石方分離設備安裝
    工程費用517萬9062元（見本院卷第42頁至第51頁）；4.土
    資場廠房工程費用104萬6559元（見本院卷第52頁）等合計
    1257萬6125元之損害（詳如附表所示）；然上開原告受有損
    害之事實業據被告否認，而原告提出之上開支出收據、統一
    發票影本上所載之繳款人、支出人及買受人等均為政晟建材
    有限公司（見本院卷第23頁至第51頁）而非原告之支出，不
    能認係原告受有損害；且其餘陽信商業銀行支票影本3張（
    見本院卷第52頁），因支票為文義證券及無因證券，支票上
    權利係依支票文義而發生，與其基礎之原因關係各自獨立，
    支票上權利之行使，不以其原因關係存在為前提，尚難因執
    有支票，即得證明其所主張之原因關係為存在，且交付支票
    之原因甚多，或為金錢之賠償、或為贈與、或為買賣、或為
    確保當事人間已存在之法律關係、或為消滅已存在之法律關
    係等，故除別有證據外，僅為支票之交付授受或轉讓，自不
    足以證明其原因事實之存在（最高法院89年度台上字第1082
    號判決意旨參照），故上開支票影本亦不足為原告受有損害
    之憑據。
  2.原告雖另主張政晟建材有限公司之負責人即為原告，其餘公
    司股東蔡玉琴、蔡純慧、蔡純妹、蔡宏裕、蔡佳玲、蔡慧貞
    、蔡慧珠等7人均為原告之配偶及子女等家人，故為一家族
    公司，該公司實際上為原告一人所獨資故上開相關設施機具
    之開銷，縱然以「政晟建材有限公司」之名義對外支付，實
    係由原告所籌措故原告確為受有損害之人云云，雖已提出政
    晟建材有限公司營利事業登記證、公司章程、戶籍謄本、出
    資證明書等件影本為證（見本院卷第109頁至第115頁），惟
    「政晟建材有限公司」既為一依公司法設立登記之「有限公
    司」，其在法律上自屬一獨立之法人，故原告前開主張縱屬
    真實，依法不論公司資金來自何股東均屬公司之財產權，故
    被告抗辯原告不得以政晟建材有限公司之支出，作為原告自
    己受有損害之證明，即屬有據。
四、綜上所述，被告拒絕提供原告土地使用同意書，固已違反系
    爭租約之附隨給付義務，惟原告所執損害賠償之單據則屬政
    晟建材有限公司之支出，原告不能證明自己因被告前開附隨
    義務之不履行而受有如附表所示1257萬6125元損害，故其依
    民法第227條訴請被告給付該損害及自起訴狀繕本訟達翌日
    起，至清償日止按年息百分之5計算之遲延利息，並無理由
    應予駁回。本件為判決基礎之事證已明，兩造其餘主張、陳
    述及所提證據，經審酌後，認均與本件結論無礙，不再一一
    論列，併予敘明。
五、結論：原告之訴為無理由，依民事訴訟法第78條，判決如主
    文。
中    華    民    國    99    年    4    月    9    日
                  民事第一庭    法  官  黎文德
以上正本係照原本作成
如對本判決上訴，須於判決送達後20日內向本院提出上訴狀
中    華    民    國    99    年    4    月    9    日
                                書記官  趙彬
附表（1257萬6125元計算明細表）：
一、土資場申請相關費用128萬7528元：
  1.委託白水環保工程股份有限公司設置許可申請第一期款70萬
    元收據影本1張（原證四之1）。
  2.廢棄物清除處理機構申請許可審查費合計2萬元收據影本2張
  （原證四之2）。
  3.廢棄物清除處理機構申請許可證照費合計2000元收據影本2張
   （原證四之3）。
  4.廢棄物清除技術人員訓練費等合計2萬7800元發票影本3張（
    原證四之4）。
  5.廠房機電技師簽證費8萬元發票影本1張（原證四之5）。
  6.電力請電新設工程費36萬7728元發票影本1張（原證四之6）
    。
  7.初審規劃費3萬元收據影本1張（原證四之7）。
  8.清除許可展延及變更費6萬元收據影本1張（原證四之8）。
二、泥水施作相關工程506萬2976元：
  1.場區地基、沉砂池、U型溝、排水箱涵、廠房隔間工程費443
    萬4101元收據影本72張（原證四之9）。
  2.排水溝清污工程費用62萬8875元收據影本6張（原證四之10
    ）。
三、剩餘土石方分離設備安裝工程費用517萬9062元：
  1.洗砂機具設備委製及附件安置費用226萬6746元收據影本24張
    （原證四之11）。
  2.脫水飾體委製及附件安製費用33萬7050元收據影本2張（原證
    四之12）。
  3.污泥機具設備委製及附件安置費用合計63萬5916元收據影本
    14張（原證四之13）。
  4.自動泡藥機具委製費用66萬1500元收據影本2張（原證四之1
    4）。
  5.旋渦式砂泥分離機具委製費用127萬7850元收據影本3張（原
    證四之15）。
四、土資場廠房工程費用104萬6559元：
    洗土資場廠房搭建費用104萬6559元簽發支票影本3張（原證
    四之16）
以上合計：1257萬6125元

司法院資訊處製作；財團法人民間司法改革基金會備份。
